【裁判字號】    98,重勞上,1
【裁判日期】    981027
【裁判案由】    確認僱傭關係存在等
【裁判全文】
臺灣高等法院民事判決                 98年度重勞上字第1號
上  訴  人  環球油漆股份有限公司
法定代理人  乙○○
訴訟代理人  王歧正律師
            蔡欽源律師
複 代 理人  葉建廷律師
被 上 訴人  丙○○
訴訟代理人  邱奕澄律師
            王道元律師
上列當事人間請求確認僱傭關係存在等事件，上訴人對於中華民
國97年11月26日臺灣桃園地方法院96年度重勞訴第7號第一審判
決提起上訴，本院於98年9月29日言詞辯論終結，判決如下：
    主  文
上訴駁回。
第二審訴訟費用由上訴人負擔。
    事實及理由
一、被上訴人起訴主張：
    伊自民國 (下同)88 年11月1日起，即在上訴人公司任職，
    當時上訴人公司所屬荷蘭商阿克蘇諾貝爾控股公司集團 (下
    稱阿克蘇諾貝爾集團)係依照我國勞動基準法 (下稱勞基法)
    之規定，將身為臺灣員工之伊，註冊登記在上訴人公司所屬
    集團旗下位於臺北縣林口鄉的阿克蘇諾貝爾粉體塗料事業部
    。嗣自92年3月1日起，轉任該集團轄屬之上訴人公司，並擔
    任事業發展部經理乙職，負責產品之研發及業務之開展工作
    ，每月薪資新臺幣(下同)32萬804元。詎96年4月4日上訴人
    竟藉詞公司組織重整，原事業發展部裁撤，伊所擔任之事業
    發展部經理乙職亦同時被撤銷，於未經預告之情形下，擅自
    依勞基法第11條第4款之規定，自96年3月31日起將伊資遣。
    惟按勞基法第11條第4款之規定，須業務性質有變更之事實，
    且有減少勞工之必要，始可解僱。伊原所負責之業務，並無
    任何變更，位於桃園縣之事業發展部所有員工均無變動或遭
    資遣，甚至總公司亦有指派新任主管前來接替伊原來之職位
    ，並持續擴大編制，故上訴人並無業務性質變更，而有減少
    勞工之必要之事由。足見上訴人解僱伊顯係違法而應屬無效
    ，兩造間僱傭關係仍存在。而本件兩造間僱傭契約關係既仍
    存在，伊亦曾於96年4月11日以存證信函請求上訴人回復工
    作，並按月給付薪資，但為上訴人於同年月23日以存證信函
    函覆拒絕，上訴人已構成受領遲延，伊自得請求上訴人按月
    給付薪資報酬等語。爰依兩造間僱傭契約之法律關係，起訴
    請求判命：1.確認兩造間僱傭關係存在。2.上訴人應給付被
    上訴人32萬804元，及自起訴狀繕本送達之翌日起至清償日
    止，按年息5%計算之利息，並應自96年5月1日起至伊復職之
    日止，按月給付伊32萬804元。原審為上訴人敗訴之判決，
    上訴人不服，提起上訴。被上訴人於本院答辯聲明：上訴駁
    回。
二、上訴人則抗辯：
  (一)被上訴人於92年3月起擔任伊之商業發展部經理，而伊所屬
    集團特殊塗料全球總經理Alex Maaghul發予被上訴人之年資
    及年假確認書，僅係伊針對被上訴人在進入伊公司以前之休
    假或獎金年資可否繼續承認之議題，並無法證明被上訴人所
    稱其在伊之服務期間開始自88年11月1日，故被上訴人確係
    於92年3月起擔任伊之事業發展部經理。伊除特殊塗料事業
    部之營業處所設在桃園縣外，其餘事業部之營業處所則均設
    在高雄縣大發工業區。由於被上訴人原係擔任伊公司特殊塗
    料事業部商業發展部經理，是以兩造間契約自應載明被上訴
    人之工作地點在桃園縣，以便與伊公司其他事業部之營業處
    所有所區別，並非限定被上訴人之工作地點僅在桃園縣境內
    ，且被上訴人之工作內容主要為市場開發，因此必須經常外
    出拜訪客戶，伊自無限制被上訴人之工作地點僅在桃園縣境
    內之可能；被上訴人之工作時間需配合客戶之需求而隨時調
    整，即使超時工作亦不得向伊請領加班費，即採取所謂「責
    任制」，被上訴人自任職以來，亦未曾打卡上、下班。是以
    被上訴人對其工作時間之分配，實具有自行調整之裁量權限
    ，並非採取固定之工作時段。勞基法僅係規範勞動（僱傭）
    契約之最低工作條件，以期保障勞工之基本工作權益，但非
    謂僱主與勞工間不得約定優於勞基法之工作條件，若依當事
    人間契約之實質關係判斷，並非屬於勞基法所定勞動契約，
    則縱使當事人間約定部分工作條件（例如：辦理勞工保險）
    比照勞基法規定辦理，此屬當事人間契約自由之範疇，非可
    據此即謂當事人間契約係屬勞動契約。依一般商業常情，無
    論係依公司法或民法所委任之公司經理人，通常尚需擔負行
    政管理或員工教育訓練等職責，況且並非所有公司經理人皆
    負責公司產品之銷售業務，故其報酬實難以按類似產品訂單
    或銷售金額等浮動標準計算，而通常係採取固定月薪方式給
    付。另被上訴人並未被授與以上訴人公司名義簽訂契約之處
    理權及代理權，惟不能據此否定兩造間係屬委任關係。
  (二)被上訴人原為伊之高階經理人，在伊授權之權限範圍內，係
    對營業之經營有影響力或決定權之高級職員，可自行裁量決
    定一定事務之方法，以完成委任之目的，具有一定獨立裁量
    權，雖其在事務之處理上，或有接受伊指示之情事，惟其仍
    可運用指揮性、計畫性或創作性，對自己所處理之事務加以
    影響，與僱傭契約之受僱人，在人格上及經濟上完全從屬雇
    主，雇主之指示具有規範性質之服從者，並不相同。況且被
    上訴人身為伊業務變更調整前之原商業發展部（IT/TV）經
    理，月薪超過30萬元，於伊業務變更調整前，其業務之推動
    係直接對伊所屬集團亞洲地區總裁甲○○先生負責，甚至其
    業務推動之意見可直達伊所屬集團母公司總裁，而伊所屬集
    團母公司總裁亦會跳過亞洲區總裁而直接下指令給被上訴人
    ，由被上訴人直接處理決行；而被上訴人在權限內，對於商
    業發展部（IT/TV）所掌業務推廣等業務之經營具有影響力
    及決定權，於業務開發範圍等業務，尚可自行裁量決定一定
    事務之方法，基此，兩造間之關係，實與僱傭契約之受僱人
    ，在人格上及經濟上完全從屬雇主，雇主之指示具有規範性
    質之服從者，確不相同。至於被上訴人所提各項欲證明伊承
    認其為員工之證物，仍應視其員工身份及服務內容而決定雙
    方法律關係，例如：公司總經理亦屬公司員工，因此員工兩
    字並不能代表其與公司間即屬僱傭關係。至於被上訴人所稱
    Alex Maaghul係集團總經理，而甲○○先生為亞洲區總經理
    ，被上訴人上級督導機關上達集團總經理層面，顯見其權限
    位階之高，絕非僱傭關係所得解釋。另依被上訴人主張，顯
    係認為倘屬委任即不應受到管考，惟依我國公司法，總經理
    及其他經理人，縱屬委任，亦需受到公司人事制度之管考，
    故是否受到管考與是否構成委任關係並無關聯，應予區分。
    是以，被上訴人自為伊之高階經理人，其與伊間係屬委任關
    係，本件應無勞基法之適用。
  (三)民間企業為求生存所作裁員之決定，無非係求企業之存續，
    俾免造成社會更大之不安，故透過企業經營權之保障，允許
    企業終止與員工間之任用契約，此亦係為顧及企業絕大多數
    員工之工作權。勞基法第11條第4款所謂業務性質變更，除
    指公司之營業項目外，生產產品或生產技術之變更外，凡公
    司民營化、法令適用、機關監督、經營決策、預算編列等變
    更，皆與業務性質變更有關，並非侷限於公司登記所營事業
    項目變更，從而伊將商業發展部（IT/TV）予以調整，無非
    係考量工商發展與勞動市場之條件與變化，在必要與合理程
    度內所為之變更，事後更因併入之銷售與服務部門，僅著重
    在臺灣市場，故其人力工作需求有限，確有減少人力之必要
    ，經伊合理評估後，終止與被上訴人間之任用關係，是本件
    縱受勞基法之限制，實亦符合勞基法之規定。況且伊之特殊
    塗料業務，即係在成品生產過程塗裝所需，是故，伊隨此市
    場變化而被迫選擇在大陸當地直接設立生產製造中心及業務
    單位，實係正當且必要。被上訴人一再質疑伊組織調整以因
    應前揭市場變化之說詞，實則，被上訴人離職前所屬部門全
    體每月之平均差旅費約為114萬元，其中絕大部分均為前往
    大陸地區，以被上訴人出差紀錄而言，其於95年公出190天
    ，前往大陸地區即達154天，此差旅費金額於被上訴人離職
    後，立即降至平均約27萬元，亦可證伊確因應前揭市場變化
    而將發展重心置於台灣市場之調整措施。
  (四)伊並無新增人力以補被上訴人遭資遣後位置之情事，更無增
    聘5名員工等情事，至於大陸團隊是否擴編，與本件無關。
    另就公司組織而言，組織扁平化以前，如被上訴人所自承者
    ，係由集團總經理Alex Maaghul透過亞洲區總經理甲○○先
    生，再透過伊對被上訴人等部門經理進行業務推動，而梁大
    維總經理係取代甲○○先生之職權，並長期駐台，以專責推
    動並處理伊相關業務，等同將亞洲地區總裁層級權力移至台
    灣地區梁大維總經理，行政層級即少一層，當有行政組織扁
    平化之效果。伊於資遣被上訴人後，因其他員工離職及行政
    調整作業，而有增補人力之狀況，但均有正當理由，例如被
    上訴人遭資遣後，於96年7月間，于靜文及被上訴人胞弟黃
    國鋒因主客觀因素無法勝任工作而遭依法解聘，再加上洪祈
    木自動離職，故伊特補充人力，惟此係在被上訴人離職後因
    另有員工離職而發生之人力變動狀況，不足證明伊資遣被上
    訴人時是否有減少勞工必要；此外，伊另於96年4月及同年
    10 月另新聘兩位行政助理，係伊既已決定組織調整以因應
    市場變化，故將屬於臺灣市場之特殊塗料業務獨立列帳，一
    改以往只有費用而無業務收入之狀況，因而產生行政工作，
    遂聘用行政助理，此亦與伊資遣被上訴人時是否有減少勞工
    必要無涉。此外，有關競業禁止之協議效力，向為我國法院
    所承認，伊所以要求協議，係針對被上訴人涉入甚多商業業
    務機密，故要求被上訴人簽訂，自屬合理且合法。伊聘用被
    上訴人時之當初版本與伊所提被證12號內容並無重大差異，
    而被上訴人執持各項無稽理由拒絕簽訂，無法確認其對伊公
    司之業務忠誠性，伊在面臨業務性質變更而有減少勞工必要
    之際，引此作為選擇被上訴人作為資遣對象之眾多考量因素
    之一，自屬合理。
  (五)伊所處市場已有變化，經過前揭業務變更調整後，留用人力
    及主管（即總經理）均已足以應付業務所需，被上訴人原重
    大陸地區業務之專長，亦非屬現今伊調整後之銷售及服務部
    門將以臺灣市場為主要業務開發方向之所需，且衡諸被上訴
    人前述近年來之各項異議立場，伊實無適當工作予被上訴人
    。至於被上訴人主張其資歷良好，豈可能無適當工作可供安
    置云云，實係忽略伊針對市場變遷對於特定人力之需求與企
    業生存之必要作業，當屬無理。縱認被上訴人之主張為有理
    由，若被上訴人自96年5月起，有因轉向他處服勞務而取得
    報酬亦應予以扣除等語。並於本院上訴聲明：1.原判決廢棄
    。2.被上訴人在第一審之訴及假執行之聲請均駁回。3.如受
    不利判決，願供擔保請准宣告免為假執行。
三、本件經依民事訴訟法第463條準用同法第270條之1第1項第3
    款規定，整理並協議簡化爭點及不爭執之點後，兩造同意僅
    就言詞辯論所陳述之事實及主張之法律關係為論斷：
  (一)兩造不爭執之事項:
  1.上訴人於96年4月4日以存證信函終止與被上訴人間之契約關
    係。
  2.被上訴人自92年3月起擔任上訴人公司商業發展部經理。
  3.兩造間之契約關係終止前，被上訴人每月薪資為32萬804元
    。
  (二)兩造之爭點：
  1.兩造間所成立之契約關係，究屬委任契約或為僱傭契約？
  2.如認兩造間所成立之契約關係為僱傭契約，上訴人依勞基法
    第11條第4款之規定，終止與被上訴人間之僱傭契約，是否
    適法？
  (1)上訴人公司之業務性質有無變更？
  (2)上訴人公司有無減少勞工之必要？
  (3)上訴人公司有無適當工作可供安置被上訴人？
  3.被上訴人請求上訴人給付自96年4月1日起至同年月30日止之
    薪資32萬804元，及自96年5月1日起至被上訴人復職之日止
    ，每月之薪資32萬804元是否有理由？
四、茲就兩造之爭點分別論述如下：
  (一)兩造間所成立之契約為僱傭契約：
  1.按勞基法所規定之勞動契約，係指當事人之一方，在從屬於
    他方之關係下提供職業上之勞動力，而由他方給付報酬之契
    約，與委任契約之受任人，以處理一定目的之事務，具有獨
    立之裁量權者有別。惟公司之員工與公司間係屬僱傭關係或
    委任關係，應以契約之實質關係為判斷（最高法院90年年度
    台上字第1795號判決要旨參照）。而所謂委任係指委任受任
    人處理事務之契約而言。委任之目的，在一定事務之處理，
    故受任人給付勞務，僅為手段，除當事人另有約定外，得在
    委任人所授權限範圍內，自行裁量決定處理一定事務之方法
    ，以完成委任之目的。所謂僱傭則係受僱人為僱用人服勞務
    之契約而言。僱傭之目的，僅在受僱人單純提供勞務，有如
    機械，對於服勞務之方法毫無自由裁量之餘地。兩者之內容
    及當事人間之權利義務均不相同（最高法院83年度台上字第
    1018號判決要旨可資參照）。是僱傭契約與委任契約，均具
    勞務供給之性質，然在僱傭契約係以給付勞務之自體，為契
    約之目的；委任則以處理事務為契約之目的，其給付勞務僅
    為一種手段。受任人之處理委任事務，雖亦須依委任人之指
    示，但有時亦有獨立裁量之權，此觀民法第535條、第536
    條規定即明。當事人間所訂立契約類型究為何者，應自當事
    人間約定之契約目的、主要給付義務、是否有裁量權限等觀
    之，非單純以契約名稱論斷。
  2.次按所謂勞工，謂受僱主僱用從事工作獲致工資者。所謂僱
    主，謂僱用勞工之事業主、事業經營負責人或代表事業主處
    理有關勞工事務之人。所謂勞動契約，係謂約定勞雇關係之
    契約，勞基法第2條第1款、第2款、第6款分別定有明文。勞
    基法所規定之勞動契約，係指當事人之一方，從屬於他方之
    關係下，提供職業上之勞動力，而由他方給付報酬之契約，
    勞動契約之勞工與僱主間具有使用從屬及指揮監督之關係，
    故「從屬性」為勞動契約最大特色，其中包含人格上之從屬
    性及經濟上之從屬性。前者指勞工提供勞務之義務履行係受
    僱主之指示，僱主決定勞工勞務義務之給付地點、時間及給
    付量、勞動過程等，勞工對於自己之作息時間不能自行支配
    ，在支配勞動力之過程即相當程度地支配勞工人身及人格，
    勞務給付之具體詳細內容非由勞務提供者決定，且在勞工有
    礙企業秩序及運作時得施以懲罰，即勞工須服從工作規則，
    僱主對勞工享有懲戒權，以維護企業之正常生產；後者係指
    勞工完全被納入僱主之經濟組織與生產結構中，其勞動力需
    依賴僱主之生產資料始能進行勞動，對僱主有經濟上之依賴
    性，勞工係從屬於僱主，為僱主之目的勞動，受僱人不能用
    指揮性、計畫性或創作性方法對於自己所從事工作加以影響
    ，至判斷之依據應以義務實際給付情形為著眼點。
  3.經查，被上訴人自92年3月28日起，擔任上訴人商業發展部
    經理乙職（Business Development Manager）之事實，為兩
    造所不爭執，且有契約1紙可證（見原法院96年度桃勞簡字
    第10號卷第6頁），堪信為真實。依該契約之內容，雙方就
    被上訴人工作地點：桃園縣、報酬：每月271,700元、工作
    時間：星期一至星期五上午8點30分至下午5時30分、週休2
    日、比照公務機關休假、適用勞保、健保、試用期間1個月
    、年度休假依臺灣勞基法之規定等事項均有明確之約定，足
    徵上訴人於契約中已就被上訴人勞務給付之地點、時間及給
    付量、勞動過程、適用法規等事項詳予規定，被上訴人對於
    自己之給付地點、時間及給付量及勞動過程，顯然無法自行
    支配；且上開契約內容未見上訴人有令被上訴人為處理一定
    目的之事務，由被上訴人具有獨立之裁量權之意思。再者，
    被上訴人任職期間，關於其業績與發展，尚需接受上訴人所
    屬集團特殊塗料亞洲總經理甲○○及全球總經理Alex
    Maaghul之考核，評估其有無達成年度目標（業績、客戶開
    發、對下屬員工之教育訓練），並給予評分，此有兩造所不
    爭執之被上訴人95年度考評及考績表可參（見原審卷二第40
    頁至第46頁），益徵上訴人對於被上訴人確具有相當程度之
    指揮監督關係，是可認系爭契約顯具勞動契約人格上之從屬
    性。上訴人雖辯稱被上訴人必須經常外出拜訪客戶，其並無
    限制被上訴人工作之地點，且被上訴人之工作性質，可能超
    時工作，卻無請求加班費之資格，可見上訴人並未嚴格規範
    被上訴人之工作時間云云。惟查，被上訴人需要經常外出拜
    訪客戶或出國洽公，係因其工作性質與市場開發有關，而非
    工作地點不確定，亦非就工作地點有決定權，此無從作為兩
    造間法律關係係委任契約之證明，上訴人此部分之抗辯，尚
    非可採。
  4.次查，依證人即原任職於與被上訴人同部門人員于靜文於原
    審到庭證稱，被上訴人遭資遣前，上訴人特殊原料事業部於
    亞洲區總經理之下有3個市場開發部門，除了IT /TV外，還
    有無線通訊器材商業開發部、運動及休閒器材開發部，另外
    還有1個研發部門，被上訴人擔任IT/TV經理，薪資係固定額
    度，有年終獎金但沒有分紅，並未按業績或績效計酬，其工
    作內容是受上級指派去作技術服務、產品開發或市場開發等
    ，若客戶對於產品使用有問題，就到客戶的生產線去協助，
    若實驗室產品試用的結果不好，被上訴人就要到實驗室去協
    助研發人員開發，另亦受公司指派到特定客戶就公司已經取
    得合約的部分去履行。被上訴人並不可自行決定是否以上訴
    人名義與特定客戶簽約，僅得向公司建議有潛力之客戶並向
    公司報告後去洽商。且96年間上訴人建議被上訴人所屬市場
    開發部去開發宏達電子公司客戶，卻於開發成功後，逕行下
    令將此客戶業務及業績移轉至其他部門等語（見原審卷四第
    12頁至第13頁），足見被上訴人之報酬與其各該月份績效並
    無直接之關聯，且被上訴人於提供勞務之過程需配合上訴人
    之經濟組織與生產結構。縱或被上訴人於執行職務過程中對
    於下屬有所指揮、可直接與客戶洽談、必須提出計畫向上級
    報告或以其專業提供技術服務，然此乃其市場發展開發之性
    質使然，尚難謂其關於事務之處理有相當之指揮性、計畫性
    或創作性。相對於前述契約履行過程中，上訴人對於被上訴
    人勞務給付方法之規制程度之嚴謹，以及被上訴人配合上訴
    人經濟組織與生產結構進行勞務給付之情，兩造間從屬關係
    相對而言即因之強化，是被上訴人所提供之勞務其人格上與
    經濟上之從屬性均高，亦可認定。
  5.至上訴人辯稱被上訴人擔任市場發展開發經理期間，可自行
    裁量決定一定事務之方法，具有一定獨立裁量權，並提出電
    子郵件以證明被上訴人有權決定贈送廠商禮物之價格及產品
    報價金額（見原審卷四第31頁至第44頁），然就前開電子郵
    件之內容僅可窺知，被上訴人曾經告知員工贈送廠商禮物價
    格額度或向廠商告知商品價格，尚無從得知此等決定，是否
    由被上訴人單獨作出，況且致贈廠商尾牙禮品之事項，顯非
    市場發展開發之核心業務，縱令上訴人授權被上訴人單獨就
    其致贈廠商禮品價格為決定，亦難以此推論被上訴人就所有
    市場發展開發業務亦有決策或裁量權。此外，就兩造所提上
    訴人與Alex Maaghul及甲○○往來之電子郵件，Alex
    Maaghul予被上訴人郵件內容載有：「我（即Alex Maaghul
    ）知道你不喜歡Donyan和我找人給你，所以我們讓你自行決
    定..... 我們允許你用任何管道去找人，如果我們認為你有
    問題，我們將跳進來開始幫你找人」、「我將在近9月的時
    候到台灣，所以我希望見到你的商業策略，以決定我們需要
    怎樣得長期投資」、「底線是你必須呈現好的人才給我和東
    言，而我將決定其價值」；甲○○予被上訴人之郵件中提到
    ：「我已核准你雇用這個新人，但我不要他在所有聘僱程序
    未完成前就開始工作」；被上訴人予Alex Maaghul與甲○○
    郵件則提到關於其對Patrick Chen、Anson面試結果，據該
    郵件之內容亦可知被上訴人對於新進人員之僱用與其薪資，
    須出具面試報告予Alex Maaghul與甲○○，經其2人核准（
    見原審卷二第248頁、第249頁、第251頁、第62頁、原審卷
    一第195頁），足見被上訴人雖為部門經理，但其部門新進
    人員之聘僱，並非以其意見為最終之決定，此亦據證人即上
    訴人公司人事經理張其文到庭證述屬實 (見本院卷第181頁)
    。被上訴人對於被授權處理之事務既然無自由裁量之餘地，
    尚受上訴人所屬集團全球總經理與亞洲區總經理之指揮控制
    ，顯與委任契約受任人處理事務時具有裁量空間之內涵有別
    ，此與被上訴人按月領取薪資之高低無涉，上訴人前開所辯
    ，顯不足採。
  6.至證人甲○○雖於本院到庭證稱：伊係代表阿克蘇諾貝爾集
    團特殊塗料亞洲區的主管，並非被上訴人之直接主管，渠監
    督上訴人公司，被上訴人代表上訴人公司向渠報告。被上訴
    人負責商業發展，也就是市場開發業務，工作內容不包括技
    術服務與產品開發，但因為業務相關，故需隨時到實驗室看
    開發的產品是否符合市場客戶的要求，被上訴人也要瞭解客
    戶買產品後的後續問題有無解決。被上訴人對於開發何種客
    戶、如何開發有獨立的決策權與裁量權，具體情形為廣達公
    司與宏達電智慧型手機，均由被上訴人獨立與客戶談判，所
    簽訂之合作協議，毋庸經過上訴人公司或集團批准，但被上
    訴人有先知會伊。台灣方面的新客戶的開發均由被上訴人處
    理，並未經過上訴人的指派等語(見本院卷第163頁至第166
    頁)。惟查，依聘僱合約「工作說明書」第4點載明被上訴人
    基於特殊塗料部門之商業發展部主管之地位，向身為亞洲區
    總經理之證人報告並非代表子公司向證人報告（見原審卷二
    第15頁）。依證人甲○○與被上訴人往來之電子郵件內容可
    知，被上訴人幾乎無分大小事，均需向證人請示，並於獲准
    後，方能執行，例如被上訴人的年假休假日數、員工旅遊的
    舉辦、尾牙聚餐、與客戶開會之地點(見原審卷二第80 頁至
    第90頁、本院卷第207頁至第209頁)，足見被上訴人並無決
    策權，證人甲○○稱其非被上訴人之主管，並非事實。證人
    甲○○並指稱被上訴人有獨立的決策權及裁量權，是上訴人
    與廣達公司、宏達電公司智慧型手機之合作，均由被上訴人
    獨立與客戶談判，所簽訂之合作協議，毋庸經過上訴人公司
    或集團批准云云。然依卷附阿克蘇諾貝爾集團與廣達公司簽
    訂之合作協議書，除由證人甲○○代表阿克蘇諾貝爾集團簽
    名締約外，證人甲○○在簽約前，更指示被上訴人修改契約
    條款或甲○○自行逐項修改契約用詞，參與合作協議書具體
    內容之訂定外，復於合約書中逐頁於右下角蓋章審核（見原
    審卷二第191頁至第198頁），益徵被上訴人之工作內容係事
    務性質，而無實質決定權。證人甲○○所稱被上訴人有獨立
    的決策權及裁量權，與事實不符，自非可採。至業務人員主
    動開發新市場，係業務性質之必然，尚難據此作為判斷契約
    係僱傭或委任之標準。綜上，兩造間契約履行過程中，被上
    訴人對於事務之處理，仍須受上訴人指揮監督，上訴人對於
    被上訴人勞務給付方法，亦有相當之規制，總體觀察被上訴
    人勞務給付有其從屬性，難認兩造間契約為委任契約之性質
    。
  7.末查，被上訴人於92年3月1日起轉任上訴人公司後，上訴人
    所屬集團特殊塗料全球次事業部經理Alex Maaghul及亞洲區
    總經理甲○○曾發函通知被上訴人及上訴人公司人事部經理
    張其文，確認上訴人公司承認被上訴人之前在各個阿克蘇諾
    貝爾公司的服務期間，有關服務之獎勵、福利縮減之補貼、
    退休金或退休福利之計算，係自西元1999年11月1日起持續
    累計(見原審卷二第19頁至第24頁)；另上訴人於96年4月4日
    以大寮大發郵局第56號存證信函通知被上訴人終止勞動契約
    ，係依據勞基法第11條第4款(其誤載為第4項)規定為之，函
    中並敘明依勞基法第16條第3項與第17條規定計算資遣費，
    在在顯示上訴人認定兩造間之契約為僱傭契約，而非委任契
    約。
  8.綜上，兩造間之系爭契約有人格上之從屬性及經濟上之從屬
    性，已如上述，被上訴人主張兩造間之契約為僱傭契約，洵
    屬有據，上訴人抗辯系爭契約為委任契約，自非可採。準此
    ，兩造間之僱傭契約應有勞基法之適用，亦可認定。
  (二)上訴人依勞基法第11條第4款之規定，終止與被上訴人間之
    僱傭契約，不合法：
    按雇主非有業務性質變更，有減少勞工之必要，又無適當工
    作可供安置時，不得預告勞工終止勞動契約，勞基法第11條
    第4款固定有明文。然此所謂業務性質變更，概指雇主所經
    營之營業項目、產品種類、生產技術、組織結構等項，出於
    經營決策與生存所需，考量工商發展與勞動市場之條件與變
    化，在必要與合理程度內所為之變更者而言，此須綜合一切
    客觀情狀加以觀察。必以雇主確有營業性質變更、有減少勞
    工必要之事實，而無從繼續僱用勞工之情形，始足當之，雇
    主倘關於同性質之他部門，依然正常運作，甚或業務增加，
    仍需用勞工時，或原來受僱之勞工均能勝任新工作，或經過
    再訓練亦能勝任，則應無解僱勞工之必要。茲就上訴人公司
    之業務性質有無變更、有無減少勞工之必要、有無適當工作
    可供安置被上訴人等情，分述如下:
  1.上訴人公司之業務性質有無變更？
    上訴人抗辯其業務性質變更，無非以：上訴人公司係著眼於
    臺灣與中國大陸兩地市場之消長，面對各電腦大廠分將製造
    或研發中心移往中國大陸之現實，而不得不將原建置在上訴
    人公司之IT/TV商業發展部予以裁撤，改為隸屬在中國大陸
    之子公司。而上訴人公司在裁撤IT/TV商業發展部後，即可
    節省差旅費每月80餘萬元。且自IT/TV商業發展部改隸於中
    國大陸子公司後，特殊塗料事業部即配合集團要求轉型，改
    為提供台灣市場之銷售服務業務，另聘梁大維擔任特殊塗料
    事業部總經理，並開始計算本身之銷售服務業績，可以證明
    上訴人確因配合市場情勢之改變而變更業務性質等情云云。
    惟查，台灣與中國大陸之經濟市場互有消長，乃世界之趨勢
    ，而經濟市場之消長，與上訴人之業務性質會否變更，並無
    必然關連。蓋目前許多電腦大廠將研發與設計中心設置在台
    灣，並且由台灣負責研發、接單，中國大陸則以低廉工資取
    勝，加以代工後出貨，此亦屬世界經濟發展之趨勢；然市場
    開發遍佈全球，被上訴人所隸屬的商業發展部當仍著重於國
    際市場開發，上訴人以被上訴人所屬之IT/TV商業發展單位
    改隸屬於中國，指為係業務性質變更，尚非可採。況上訴人
    自承組織轉型後聘用曾瀅綜、胡真、留瑞澤擔任客戶經理，
    又聘賴姿妃、姚靜伶等助理人員，再延攬梁大維擔任總經理
    負責台灣市場銷售服務。倘上訴人公司不注重台灣區之市場
    開發，沒有新的銷售市場，何來售後服務或客戶服務可言？
    苟無售後服務，又何須增加行政人員？顯見上訴人公司資遣
    被上訴人、于靜文、黃國峰等業務行銷、市場開發方面之資
    深長才，其真意並非在組織改造。再參之2007年1月15日甲
    ○○通知被上訴人有關被上訴人IT/TV團隊人員調薪及年終
    獎金比例之電子郵件，內容清楚記載大陸廣東東莞及浙江嘉
    善IT/TV團隊人員皆屬於銷售服務人員編制，而台灣IT/TV人
    員則全屬於商業開發人員（除市場開發外兼做台灣地區的銷
    售與服務）(見原審卷二第72頁至第77頁)，可證上訴人公司
    特殊塗料部門所屬特殊塗料次事業部在設立時之組織架構，
    便早已因應IT/TV產業電子原廠與設計廠總部多設在台灣，
    而代工製造廠皆在大陸之現實，故將IT/TV商業發展團隊中
    的商業發展人員設置於台灣，而將IT/TV商業發展團隊中的
    銷售服務人員設置於大陸。縱使上訴人因本件訴訟而將該公
    司的特殊塗料部門重組或改變名稱，但實質工作內容，與被
    上訴人遭違法資遣前殊無二致，此有工作說明書可資對照(
    見原審卷三第163頁與164頁背面)，可證明先前為被上訴人
    下屬之于靜文，於上訴人所稱之「改組」前、後，其職責內
    容(Job Contents)幾乎是完全雷同，黃國峰部分情形亦相同
    (見原審卷三第163頁背面與第165頁)。故上訴人抗辯其因業
    務性質變更而資遣被上訴人，並非可採。
  2.上訴人公司有無減少勞工之必要？
    按如業務性質雖有變更，但原來的勞工均能勝任新工作，或
    經過再訓練亦能勝任，則應無解僱之必要。此外對於不能勝
    任之勞工，如可改調其他工作，應亦無解僱之必要。經查，
    依原為被上訴人下屬之黃國峰、于靜文之工作說明書，在被
    上訴人遭資遣前、後，黃國峰與于靜文均未因上訴人公司所
    謂之「改組」，而有工作內容之變異(見原審卷三第163頁至
    第165頁)；證人于靜文復於原審到庭結證稱：「(按問ITTV
    部門在原告(即被上訴人)離職後，其人數是增加或是減少？
    )原來大約是10人，原告離職後到96年7月的時候有增加5人
    」（見原審卷四第15頁)，可以證明在被上訴人遭到資遣後
    ，上訴人公司仍在持續招募員工，並無減少勞工之必要。
  3.上訴人公司有無適當工作可供安置被上訴人？
    按因業務性質變更，有減少勞工之必要時，雇主須試圖於同
    一部門或同一企業中，安插轉職或換工作地點之可能性，縱
    使此轉職須先經由再訓練或教育始有可能時，除非造成雇主
    重大困擾，否則雇主不得拒絕。又於認定「無適當工作可供
    安置時」時，為保障勞工之基本勞動權，加強勞雇關係，促
    進社會與經濟發展，防止雇主以法人之法律上型態，規避不
    當解僱行為之法規範，杜絕雇主解僱權濫用之流弊，自可將
    與「原雇主」法人有「實體同一性」之他法人，亦無適當工
    作可供安置之情形併予考慮在內，即「原雇主」法人與另成
    立之他法人，縱在法律上之型態，名義上之主體形式未盡相
    同，但該他法人之財務管理、資金運用、營運方針、人事管
    理暨薪資給付等項，如為「原雇主」法人所操控，該他法人
    之人格已『形骸化』而無自主權，並有適當工作可供安置勞
    工，二法人間之構成關係顯具有「實體同一性」者，均應包
    括在內，庶幾與誠信原則無悖(最高法院98年台上字第652號
    判決要旨參照)。經查，上訴人公司為阿克蘇諾貝爾集團之
    一員，為上訴人所不爭執，依被上訴人具有企業管理碩士背
    景，且具化工專業知識，又有超過17年的塗料工作背景，從
    實驗室研究員、技術服務工程師、重要客戶主任、銷售及服
    務經理到領導市場開發與銷售服務團隊的商業發展經理；從
    英商ICI得利塗料所歷練過的汽車原廠漆、一般工業用漆、
    荷蘭商阿克蘇諾貝爾集團的金屬塗料、與特殊塗料，並成功
    的為其開發電腦、自有品牌手機產品的塗料技術與市場等豐
    富之學、經歷，應有職務可供安置。倘上訴人主張其無適當
    工作可安置被上訴人，則核諸上開說明，除須證明台灣地區
    之上訴人公司已無適當工作可安置被上訴人外，尚須證明上
    訴人所屬阿克蘇諾貝爾集團亦無適當職位可以安插，始能認
    為確實該當已無適當職位可供安置之要件。上訴人就此有利
    於己之事實，未能舉證證明之，自難作有利於上訴人之認定
    。
  (三)被上訴人請求上訴人給付自96年4月1日起至同年月30日止之
    薪資32萬804元，及自96年5月1日起至被上訴人復職之日止
    ，每月之薪資32萬804元為有理由：
    按僱用人受領勞務遲延者，受僱人無補服勞務之義務，仍得
    請求報酬，民法第487條定有明定。本件上訴人終止兩造間
    僱傭契約不合法，已如前述，故兩造間之僱傭關係仍存在，
    被上訴人曾於96年4月11日以桃園府前（21支）郵局第769
    號存證信函請求上訴人公司回復工作並按月給付薪資，但為
    上訴人公司於96年4月23日以大寮郵局第75號存證信函拒絕
    ，且兩造於96年5月9日於桃園縣政府進行之勞資爭議調解，
    亦調解不成立，此有存證信函及其回執、調解紀錄等件可稽
    (見原法院96年度桃勞簡字第10號卷第10頁至第14頁)，是上
    訴人公司已構成受領遲廷；上訴人對於被上訴人之薪資為每
    月32萬804元，並不爭執，是被上訴人請求上訴人於兩造僱
    傭關係存在期間應按月給付報酬，包括自96年4月1日起至同
    年4月30日止，1個月之薪資計32萬804元，及起訴狀繕本送
    達翌日即96年9月13日起至清償日止，按年息百分之5計算之
    遲延利息，及自96年5月1日起至被上訴人復職之日止，按月
    給付薪資32萬804元，洵屬有據。上訴人另抗辯被上訴人自
    96年5月起，若有因轉向他處服勞務而取得報酬亦應予以扣
    除一節，查被上訴人自離職後，並未在他處服勞務而取得報
    酬，此有財政部臺灣省北區國稅局96年度綜合所得稅各類所
    得資料清單(見本院卷第173頁至第174頁)、稅務電子閘門財
    產所得調件明細表(見證物外放)在卷可稽，上訴人亦未能舉
    證證明被上訴人自離職後，有在他處服勞務而取得報酬之情
    事，是上訴人此一抗辯，不足採。
五、綜上所述，被上訴人主張兩造間訂立之系爭契約為僱傭契約
    ，有勞基法之適用，上訴人違法解僱被上訴人，為可採；上
    訴人抗辯兩造之系爭契約為委任契約，其終止與被上訴人間
    之契約，符合勞基法之規定，為不可採。從而，被上訴人依
    勞基法之規定，請求確認兩造間之僱傭關係存在，上訴人應
    給付被上訴人32萬804元，及起訴狀繕本送達翌日即96年9月
    13日起至清償日止，按年息百分之5計算之遲延利息，及自
    96年5月1日起至被上訴人復職之日止，按月給付薪資32萬
    804元，為有理由，應予准許。原審為被上訴人勝訴之判決
    ，及為假執行之宣告，核無不合。上訴意旨仍執前詞，指摘
    原判決不當，求予廢棄改判，為無理由，應予駁回。
六、本件事證已臻明確，兩造其餘主張與舉證，經審酌核與判決
    結果不生影響，爰不逐一論述，併此敘明。
七、據上論結，本件上訴為無理由，依民事訴訟法第449條第1項
    、第78條，判決如主文。
中    華    民    國    98    年    10    月    27    日
                    勞工法庭
                        審判長法  官  蕭艿菁
                              法  官  周舒雁
                              法  官  陳姿岑
正本係照原本作成。
如不服本判決，應於收受送達後20日內向本院提出上訴書狀，其
未表明上訴理由者，應於提出上訴後20日內向本院補提理由書狀
（均須按他造當事人之人數附繕本）上訴時應提出委任律師或具
有律師資格之人之委任狀；委任有律師資格者，另應附具律師資
格證書及釋明委任人與受任人有民事訴訟法第466條之1第1項但
書或第2項（詳附註）所定關係之釋明文書影本。
中    華    民    國    98    年    10    月    28    日
                              書記官  黃慶霽
附註：
民事訴訟法第466條之1（第1項、第2項）：
對於第二審判決上訴，上訴人應委任律師為訴訟代理人。但上訴
人或其他法定代理人具有律師資格者，不在此限。
上訴人之配偶、三親等內之血親、二親等內之姻親，或上訴人為
法人、中央或地方機關時，其所屬專任人員具有律師資格並經法
院認為適當者，亦得為第三審訴訟代理人。

司法院資訊處製作；財團法人民間司法改革基金會備份。
